ACORDAO-COMPLETO-2368129

ACÓRDÃO 7734/2019 ATA 30/2019 - SEGUNDA CÂMARA

VISTOS, relatados e discutidos atos de concessão de aposentadoria a ex-servidores do Departamento de Órgãos Extintos e de Gestão de Folha de Pagamento.
ACORDAM os ministros do Tribunal de Contas da União, reunidos em sessão da 2ª Câmara, ante as razões expostas pela relatora, e com fundamento nos arts. 71, incisos III e IX, da Constituição Federal, 1º, inciso V, 39, inciso II, e 45 da Lei 8.443/1992, 1º, inciso VIII, 259, inciso II, 260, 261 e 262 do Regimento Interno do TCU, 8º da Resolução TCU 206/2007 e 15 da Instrução Normativa TCU 55/2007, em:
9.1. considerar prejudicado, por perda de objeto, o exame do mérito do ato de concessão de aposentadoria a Adalberto Miranda de Oliveira Filho;
9.2. considerar legais os atos de concessão de aposentadoria a Antônio Guilherme de Queiroga Cavalcanti e Ana Maria Maramaldo Nunes;
9.3. considerar ilegal o ato de concessão de aposentadoria a Ana Maria Costa Wanderley e negar-lhe registro;
9.4. determinar ao Departamento de Órgãos Extintos e de Gestão de Folha de Pagamento que: 
9.4.1. com base no artigo 46 da Lei 8.112/1990, promova o ressarcimento ao erário das quantias pagas à ex-servidora Ana Maria Costa Wanderley a título de gratificação de 33%, após a ciência do Acórdão 4973/2008-TCU-Segunda Câmara;
9.4.2. no prazo de 15 (quinze) dias, a contar da ciência desta deliberação, cesse os pagamentos decorrentes do ato impugnado, sob pena de ressarcimento das quantias pagas indevidamente e responsabilização solidária da autoridade competente;
9.4.3. comunique à interessada a deliberação deste Tribunal e a alerte de que o efeito suspensivo proveniente de eventual interposição de recursos junto ao TCU não a eximirá da devolução dos valores indevidamente recebidos após a notificação em caso de não provimento dos apelos;
9.4.4.  no prazo de 30 (trinta) dias, a partir da ciência deste acórdão, encaminhe a este Tribunal, por cópia, comprovante da data em que a interessada dele tomar conhecimento;
9.4.5. no prazo de 30 (trinta) dias, a contar da ciência desta deliberação, emita novo ato, em que seja suprimida a irregularidade verificada, e o submeta ao TCU para nova apreciação.

Atos de concessão de aposentadoria a ex-servidores do Departamento de Órgãos Extintos e de Gestão de Folha de Pagamento.

Segunda Câmara

3. Interessados: Adalberto Miranda de Oliveira Filho (CPF XXX.237.204-XX), Ana Maria Costa Wanderley (CPF XXX.541.884-XX), Ana Maria Maramaldo Nunes (CPF XXX.570.373-XX) e Antônio Guilherme de Queiroga Cavalcanti (CPF XXX.425.284-XX).

13.1. Ministros presentes: Augusto Nardes (na Presidência), Aroldo Cedraz, Raimundo Carreiro e Ana Arraes (Relatora).
13.2. Ministro-Substituto presente: André Luís de Carvalho.

ANA ARRAES

Adoto como relatório a instrução elaborada pela Secretaria de Fiscalização de Pessoal, a qual contou com a anuência do dirigente da subunidade e do representante do Ministério Público junto ao TCU, procurador Rodrigo Medeiros de Lima (peças 24 a 26) :
“INTRODUÇÃO
1.	Trata-se de atos de concessão de aposentadoria de Adalberto Miranda de Oliveira Filho, Ana Maria Costa Wanderley, Ana Maria Maramaldo Nunes e Antônio Guilherme de Queiroga Cavalcanti, ex-servidores do Departamento de Órgãos Extintos e de Gestão de Folha de Pagamento.
2.	Os atos foram submetidos, para fim de registro, à apreciação do Tribunal de Contas da União (TCU) , de acordo com o art. 71, inciso III, da Constituição Federal. O cadastramento e a disponibilização ao TCU ocorreram por intermédio do Sistema de Apreciação e Registro de Atos de Admissão e Concessões, na forma dos arts. 2º, caput e incisos I a VI, e 4º, caput, da Instrução Normativa - TCU 78/2018.
HISTÓRICO
3.	Esta Secretaria realizou a oitiva da Sra. Ana Maria Maramaldo Nunes, por intermédio da Unidade Jurisdicionada, por meio dos ofícios SEFIP-4986 e 4987, de 15/4/2013, para que se manifestasse sobre as seguintes irregularidades: acumulação ilegal do cargo de professor e orientador educacional; e tempo insuficiente para a aposentadoria, devido à conversão de aposentadoria proporcional de orientador educacional em aposentadoria especial de professor (peças 2 e 3) .
4.	Na ocasião, a Unidade Jurisdicionada também foi diligenciada, sendo solicitadas cópias do mapa de tempo de serviço, da justificação judicial, e da certidão negativa do órgão público, comprovando a impossibilidade da emissão da certidão de tempo de serviço, indicando exercício em atividade de magistério.
5.	A Unidade Jurisdicionada tomou ciência dos ofícios em 6/5/2013 (peça 5) , e, em resposta, encaminhou a documentação anexada à peça 6. As alegações de defesa da Sra. Ana Maria Maramaldo Nunes estão anexadas às peças 7 e 8.  
6.	Posteriormente, esta Secretaria realizou a oitiva da Sra. Ana Maria Costa Wanderley, por meio do ofício 3146/2017-TCU/Sefip, de 27/6/2017, para que se manifestasse sobre o recebimento de parcela judicial (R$ 186,59) em desacordo com o entendimento do TCU, delineado no Acórdão 2161/2005-TCU-Plenário (peça 11) .
7.	A Sra. Ana Maria Costa Wanderley tomou ciência da oitiva em 10/7/2017 (peça 12) e suas alegações de defesa estão anexadas à peça 13. 
EXAME TÉCNICO
a) Ato de Adalberto Miranda de Oliveira Filho 
8.	Em consulta ao sistema Siape, verifica-se que o ex-servidor Adalberto Miranda de Oliveira Filho faleceu em 5/5/2018 (peça 14, p. 1) . Desta forma, encontra-se prejudicado por perda de objeto o exame do mérito do ato de aposentadoria do interessado. 
b) Ato de Antônio Guilherme de Queiroga Cavalcanti
9.	O Sr. Antônio Guilherme de Queiroga Cavalcanti aposentou-se, no cargo de economista, em 5/3/1991, com proventos proporcionais a 32/35 avos (peça 15) . O ato de concessão inicial foi julgado ilegal por esta Corte de Contas, por meio do Acórdão 4973/2008-TCU-Segunda Câmara, Ministro-Relator Raimundo Carrero, em razão da incorporação de gratificação de 33%, com base no Decreto-lei 2.374/1987, sem considerar a absorção da mesma pela Lei 7.923/1989.
10.	Posteriormente, quando do acompanhamento das determinações do Acórdão 4973/2008-TCU-Segunda Câmara, esta Corte de Contas, por meio do Acórdão 7503/2015-TCU-Segunda Câmara, Ministro-Relator Raimundo Carrero, determinou que fosse recalculado e absorvido os montantes pagos a título de URP (26,05%) ao interessado Antônio Guilherme de Queiroga Cavalcanti, de acordo com os critérios definidos no Acórdão 2161/2005-TCU-Plenário, Ministro-Relator André de Carvalho, considerando-se, para tanto, a reestruturação da carreira do servidor.
11.	Em consequência, a Unidade Jurisdicionada encaminhou novo ato de concessão inicial anexado a este processo. No novo ato não consta mais o pagamento de decisões judiciais. Em consulta ao Sistema Siape, confirmamos que o servidor não recebe mais as decisões judiciais relativas à gratificação de 33% e nem a relativa à URP (26,05%) (peça 14, p. 3) . Desta forma, está legal o ato de aposentadoria do Sr. Antônio Guilherme de Queiroga Cavalcanti. 
c) Ato de Ana Maria Costa Wanderley
c.1) resposta à oitiva
12.	Em síntese, a Sra. Ana Maria Costa Wanderley apresentou as seguintes alegações de defesa (peça 13) :
a) requer efeito suspensivo ao recurso, com base no artigo 61, parágrafo único, da Lei 99.784/1999, para que não seja suprimida a parcela judicial. Alega que a supressão da rubrica trará prejuízo, que a remuneração se encontra defasada e a parcela tem natureza alimentar;
b) cita os princípios da razoabilidade, da proporcionalidade, da decadência administrativa, pois já recebe a parcela há mais de cinco anos; e
c) cita o ato jurídico perfeito, o direito adquirido, os Princípios da Segurança Jurídica e da Boa-fé.
c.2) decisão judicial (gratificação de 33% e URP) 
13.	 A servidora Ana Maria Costa Wanderley aposentou-se por invalidez, em 5/10/1994, com proventos integrais. O ato de concessão inicial foi apreciado pela ilegalidade, por meio do Acórdão 4973/2008-TCU-Segunda Câmara, Ministro-Relator Raimundo Carrero, em razão da incorporação de gratificação de 33%, com base no Decreto-lei 2.374/1987, sem considerar a absorção da mesma pela Lei 7.923/1989.
14.	O ato deste processo trata de nova concessão inicial. Embora no ato não tenham sido registradas as decisões judiciais, em consulta ao sistema Siape, verifica-se que em junho de 2008 a rubrica referente à gratificação de 33% foi excluída dos proventos da interessada, restando, no entanto, a decisão judicial relativa à URP (26,05%) . Em fevereiro de 2009, a servidora voltou a receber a decisão judicial referente à gratificação de 33%, bem como deixou de receber a decisão judicial relativa à URP (26,05%) . Atualmente, a servidora continua a receber em seus proventos a rubrica referente à gratificação de 33% (R$186,59) (peça 17) . 
15.	Assim, persiste a mesma ilegalidade constatada no ato de aposentadoria da ex-servidora apreciado no TC Processo 008.075/2002-4, estando, portanto, ilegal também o ato deste processo, em razão da incorporação da gratificação de 33%. 
c.3) decadência administrativa e efeito suspensivo
16.	Esta Corte de Contas, no tocante à decadência, prevista no art. 54 da Lei 9.784/1999, entende que o referido dispositivo legal, ao ser aplicado aos atos de aposentadoria e pensão, conta seu prazo decadencial somente a partir do respectivo registro pelo Tribunal de Contas da União, visto que, em se tratando de ato complexo, só é aperfeiçoado quando de seu registro pelo TCU. Portanto, o prazo decadencial não pode ser contado a partir da concessão administrativa, mas sim a partir do exame pelo TCU. Esse é o teor da Súmula TCU 278/2012, a seguir transcrita:
SÚMULA 278/2012: Os atos de aposentadoria, reforma e pensão têm natureza jurídica de atos complexos, razão pela qual os prazos decadenciais a que se referem o § 2º do art. 260 do Regimento Interno e o art. 54 da Lei nº 9.784/99 começam a fluir a partir do momento em que se aperfeiçoam com a decisão do TCU que os considera legais ou ilegais, respectivamente.
17.	Ademais, observa-se ainda que nesta fase do processo deu-se a oportunidade de defesa mediante oitiva da interessada, no entanto o ato de aposentadoria em exame ainda não foi apreciado pela ilegalidade, logo, no presente momento, não se trata de recurso, não cabendo falar em efeito suspensivo. 
18.	Caso o ato de aposentadoria em exame seja apreciado pela ilegalidade, a interessada poderá impetrar pedido de reexame, nos termos do artigo 286 do Regimento Interno do TCU, podendo caber neste caso efeito suspensivo. Ressalta-se que o efeito suspensivo proveniente da interposição de eventuais recursos junto ao TCU não exime a interessada da devolução dos valores percebidos indevidamente, caso os recursos não sejam providos.
c.4) Princípio da segurança jurídica e do direito adquirido
19.	Verifica-se que o Princípio da Segurança Jurídica é vetor importante do Direito, que impõe ao magistrado a ponderação de sua incidência no caso concreto, mas sempre em face de outros princípios estruturantes da Administração Pública, como o princípio da legalidade, expresso na Constituição Federal, a partir do qual se estrutura todo o direito público e administrativo.
20.	A apreciação de atos de concessão de aposentadoria pela ilegalidade não infringe o princípio da segurança jurídica. Não há que se falar em direito adquirido antes que o ato complexo esteja definitivamente registrado por este Tribunal, muito menos quando a concessão traz em seu bojo vício insanável, por não haver lei que a suporte.
21.	Em suma, entende-se que não se pode garantir o registro de uma aposentadoria considerada ilegal pelo TCU invocando apenas princípios tais como o da segurança jurídica, boa-fé e razoabilidade, os quais deverão ser sopesados também com o princípio da legalidade.
c.5) Irredutibilidade de vencimentos 
22.	A interessada alega que a supressão da parcela indevida dos proventos afrontaria o princípio da irredutibilidade de vencimentos. No entanto, tal argumento não merece acolhida, uma vez que o postulado pressupõe serem os pagamentos legais, o que não ocorre no caso em exame.
23.	No que tange ao argumento de violação ao princípio da irredutibilidade salarial, destaca-se, ainda, que, de acordo com o e. STF, não há óbice à redução de proventos caso a concessão da aposentadoria esteja sendo paga ao arrepio da lei, nos termos do entendimento proferido no âmbito do MS 25.552, de relatoria da Ministra Cármen Lúcia, verbis: 
‘EMENTA: MANDADO DE SEGURANÇA. ATO DO TRIBUNAL DE CONTAS DA UNIÃO. APOSENTADORIA DE MAGISTRADO. [...]. DECADÊNCIA ADMINISTRATIVA E OFENSA AO PRINCÍPIO DA IRREDUTIBILIDADE DE SALÁRIOS NÃO CONFIGURADAS. [...] 3. O Supremo Tribunal Federal pacificou entendimento de que, sendo a aposentadoria ato complexo, que só se aperfeiçoa com o registro no Tribunal de Contas da União, o prazo decadencial da Lei n. 9.784/99 tem início a partir de sua publicação. Aposentadoria do Impetrante não registrada: inocorrência da decadência administrativa. 4. A redução de proventos de aposentadoria, quando concedida em desacordo com a lei, não ofende o princípio da irredutibilidade de vencimentos. Precedentes. 5. Segurança denegada’ (grifos acrescidos) .
c.6) Princípio da Boa-fé 
24.	A ilegalidade detectada é a mesma já constatada por esta Corte de Contas, por meio do Acórdão 4973/2008-TCU-Segunda Câmara, Ministro-Relator Raimundo Carrero. Desta forma, entende-se que a partir da publicação do mencionado acórdão em 11/11/2008, não caberia mais o pagamento da gratificação de 33%. Assim, não cabe no presente caso a aplicação da Súmula TCU 106, dispensando-se o ressarcimento das quantias indevidamente recebidas de boa-fé, uma vez que a Unidade Jurisdicionada e a interessada já estavam cientes da irregularidade. 
d) Ato de Ana Maria Maramaldo Nunes 
d.1) resposta à oitiva
25. 	Em síntese, a Sra. Ana Maria Maramaldo Nunes apresentou as seguintes alegações de defesa (peça 7) :
a) informa que recebe a aposentadoria da Fundação Roquete Pinto, no cargo de orientadora de aprendizagem, e também ocupa cargo de professora na rede pública municipal de Bequimão/MA;
b) alega decadência administrativa, pois a aposentadoria foi concedida em 27/12/1996, há mais de cinco anos, bem como o Princípio da Segurança Jurídica;
c) argumenta que a acumulação é legal, pois as atividades desenvolvidas pelos orientadores de aprendizagem são próprias de professor.
d) informa que faz parte da ação judicial, impetrada pelo Sindicato dos Servidores Públicos Federais no Estado do Maranhão (Processo 1998.37.00.000174-8) , a fim de obter reconhecimento via judicial da equivalência das funções de professor e orientador de aprendizagem. A referida ação foi provida, tanto em 1ª quanto em 2ª instância, tendo havido o trânsito em julgado da decisão em 14/8/2007.  Na sentença judicial declarou-se o cargo de Orientador de Aprendizagem do quadro da extinta Fundação Roquete Pinto como função de magistério. Assim, a não concessão da aposentadoria violaria a coisa julgada; e
e) alega ainda a possibilidade da aplicação da Súmula TCU 74, para computar o período de inatividade da servidora, caso fale tempo de serviço à aposentadoria, bem como que não foi possível compreender o cálculo desta Corte de Contas, que levou a concluir que a servidora possui tempo de serviço insuficiente devido à conversão de aposentadoria proporcional de orientador educacional para aposentadoria especial de professor.
26.	Consta nos autos os seguintes documentos:
I) portaria de aposentadoria na Fundação Roquete Pinto (peça 7, p. 28-29) ;
II) portaria 150/2003-GP, de 10/3/2003, da Prefeitura Municipal de Bequimão, nomeando Ana Maria Maramaldo Nunes ao cargo de professora, a partir de março de 2003 (peça 7, p. 33) ;
III) contracheques da interessada (peça 7, p. 35-40, e peça 8, p. 1-3) ;
IV) decisão judicial 1998.37.00.00174-8, com sentença declarando o cargo de orientador de aprendizagem como função de magistério. Na apreciação de recurso de apelação, a sentença foi mantida (peça 8, p. 4-35) ; e 
IV) portaria de alteração da aposentadoria (peça 8, p. 36) .
d.2) cargo de orientador de aprendizagem equivalente a professor e acumulação de cargos
27.	A servidora Ana Maria Maramaldo Nunes aposentou-se, em 27/12/1996, no cargo de orientador de aprendizagem, com proventos proporcionais a 26/30 avos, sendo a jornada de 40 horas semanais. O ato de concessão inicial foi apreciado pela legalidade no TC Processo 852.701/1997-7 (peça 18) .
28.	O ato deste processo trata da alteração da aposentadoria, na qual os proventos foram integralizados, considerando-se o cargo de orientador de aprendizagem equivalente ao de professor, e atribuindo-se como fundamento legal da aposentadoria regra específica para o magistério, qual seja, o artigo 40, inciso III, alínea ‘b’, da Constituição Federal/1988 (redação original) , que requer 25 anos de tempo de serviço para professora. 
29.	A servidora faz parte da ação judicial transitada em julgado, processo 1998.37.00.0001174-8, da 5ª Vara Federal da Seção Judiciária do Maranhão e confirmada pelo TRF -1ª Região, que reconheceu a função de orientador de aprendizagem da Fundação Roquette Pinto como função de magistério. Desta forma, entende-se que a concessão da aposentadoria, está amparada na ação judicial, que reconheceu a equivalência das funções, obrigando a Unidade Jurisdicionada a considerar o cargo de orientador de aprendizagem equivalente ao de professor (peça 6, p. 11-22, e peça 8, p. 4-35) . 
30.	Esta Corte de Contas, por meio do Acórdão 6851/2017-TCU-Primeira Câmara, Ministro-Relator Walton Alencar Rodrigues, no qual se apreciou ato de servidora da Fundação Roquette Pinto, que fazia parte da mesma ação judicial, considerou possível considerar o tempo de orientador de aprendizagem como de magistério. Transcrevemos parte do Voto do Ministro-Relator:
 (...) 
Por efetivo exercício das funções de magistério, entende-se apenas o tempo de serviço prestado em sala de aula (Enunciado 726 da Súmula de Jurisprudência do STF) ou aquele realizado nas funções de direção, coordenação e assessoramento pedagógico, desde que desempenhadas em estabelecimentos de ensino básico, excluídos os especialistas em educação, conforme deixou assente o STF no julgamento da Ação Direta de Inconstitucionalidade 3.772/DF contra dispositivo da Lei 11.301/2006 in litteris:
 EMENTA: AÇÃO DIRETA DE INCONSTITUCIONALIDADE MANEJADA CONTRA O ART. 1º DA LEI FEDERAL 11.301/2006, QUE ACRESCENTOU O § 2º AO ART. 67 DA LEI 9.394/1996. CARREIRA DE MAGISTÉRIO. APOSENTADORIA ESPECIAL PARA OS EXERCENTES DE FUNÇÕES DE DIREÇÃO, COORDENAÇÃO E ASSESSORAMENTO PEDAGÓGICO. ALEGADA OFENSA AOS ARTS. 40, § 5º, E 201, § 8º, DA CONSTITUIÇÃO FEDERAL. INOCORRÊNCIA. AÇÃO JULGADA PARCIALMENTE PROCEDENTE, COM INTERPRETAÇÃO CONFORME. I - A função de magistério não se circunscreve apenas ao trabalho em sala de aula, abrangendo também a preparação de aulas, a correção de provas, o atendimento aos pais e alunos, a coordenação e o assessoramento pedagógico e, ainda, a direção de unidade escolar. II - As funções de direção, coordenação e assessoramento pedagógico integram a carreira do magistério, desde que exercidos, em estabelecimentos de ensino básico, por professores de carreira, excluídos os especialistas em educação, fazendo jus aqueles que as desempenham ao regime especial de aposentadoria estabelecido nos arts. 40, § 5º, e 201, § 8º, da Constituição Federal. III - Ação direta julgada parcialmente procedente, com interpretação conforme, nos termos supra. (DJe de 27/03/2009) .
 (...) 
Antes de ingressar na Instituição Federal de Ensino, a interessada trabalhou como orientadora de aprendizagem na Fundação Maranhense de Televisão Educativa, entidade mantida pela extinta Fundação Roquette Pinto, de 1º/5/1969 a 1º/7/1988. Grande parte desse período (16 anos, 3 meses e 6 dias) foi utilizado para completar o requisito de 25 anos de efetivo exercício de magistério para aposentadoria especial, conforme certidão de tempo de contribuição expedido pelo INSS (peça 6, págs 38/39) .
Assiste razão à defesa quanto à aderência das atribuições do cargo de orientador de aprendizagem à função de magistério. Com efeito, sentença judicial transitada em julgado, proferida em ação declaratória do processo n° 1998.37.00.0001174-8, da 5ª Vara Federal da Seção Judiciária do Maranhão e confirmada pelo TRF -1ª Região (peça 8, págs. 9/26) , afirma: 
 ‘as atribuições conferidas ao cargo de Orientador de Aprendizagem enfeixam funções voltadas à promoção dos processos de aprendizagem e desenvolvimento intelectual dos estudantes, utilizando para tanto, os mesmos instrumentos notoriamente característicos das aulas ministradas por Professores, como, por exemplo: orientação de aulas teóricas e práticas de 1º e 2º para alunos e telealunos, com explanações, manejando, inclusive técnicas e materiais didáticos adequados; aplicação de trabalhos em sala de aula, desenvolvimento e preparando as atividades escolares; avaliação dos resultados do aprendizagem, realizando até a recuperação dos educandos sob sua orientação (fl. 22) 
	     Nessa perspectiva, considerando as atividades desenvolvidas pelos Orientadores de Aprendizagem e a qualificação exigida para o exercício do cargo – 3º grau completo, Licenciatura plena e 4 anos de experiência – a diferença em relação ao trabalho dos Professores consiste, tão somente, no emprego das teleaulas, cujo conteúdo, logo após a transmissão das mesmas, é explorado em sala de aula pelos Orientadores, lançando mão dos recursos didáticos disponíveis.’
Consoante declaração da Fundação Roquette Pinto, emitida em 10/09/1991 (peça 8, pág. 4) , a interessada, no cargo de Orientador de Aprendizagem, desempenhou tarefas de planejamento de atividades semanais da sala de aula; coordenou atividades de pesquisa, redação, debates, fixação e revisão da aula após cada programa de televisão; realizou atividades não exploradas pela televisão; avaliou a aprendizagem, corrigiu testes, avaliou os alunos; controlou a frequência diária dos alunos; reuniu-se mensalmente com os pais para analisar problemas relativos à aprendizagem do aluno; executou outras atividades inerentes ao processo de ensino-aprendizagem desenvolvidas em sala de aula.
Nessa vereda, ao menos em tese, o período em que a interessada efetivamente desempenhou o cargo de Orientador de Aprendizagem pode ser considerado equivalente ao exercício de magistério. No entanto, apesar de a Certidão de Tempo de Contribuição expedida pelo INSS (fl. 20 do vol. principal) informar que, durante todo tempo em que esteve vinculada à Fundação Maranhense de Televisão Educativa, a Sra. Iani Viana exercera função de Orientador de Aprendizagem, certidão mais recente, expedida em 9/10/1998 pela Secretaria de Comunicação Social da Associação de Comunicação Educativa Roquette Pinto (peça 1, págs. 11/14) detalha que 10 anos, 4 meses e 24 dias do referido período foram desempenhados como Produtor de Programas, Produtor Executivo e Autor Roteirista.  Não há evidência de que tais atividades sejam típicas de magistério.  (grifo nosso) .
31.	No mapa de tempo de serviço e certidões averbadas, observa-se que se computou o tempo de serviço exercido no órgão (17/5/1979 a 27/12/1996) , como orientador de aprendizagem considerado equivalente ao de professor, bem como o tempo de serviço exercido pela interessada na Prefeitura Municipal de Bequimão na função de professora (20/4/1972 a 1/4/1979) , que somados com a licença-prêmio totalizam mais de 26 anos para a aposentadoria (peça 6, p. 8-10) . Assim, a aposentadoria pode prosperar com proventos integrais. Constata-se que não houve a utilização de tempo convertido. 
32.	 Além disso, a Constituição Federal de 1988 permite a acumulação de dois cargos de professor (artigo 37, inciso XVI, alínea ‘a’) . Assim, considerando-se que foi reconhecido judicialmente que a função de orientador de aprendizagem da Fundação Roquette Pinto é função de magistério, entende-se legal a acumulação de cargos, uma vez que o cargo público municipal exercido pela interessada também é de professor. Assim, considera-se legal o ato de alteração de aposentadoria da servidora Ana Maria Maramaldo Nunes. 
CONCLUSÃO
33.	O exame do mérito do ato de aposentadoria do Sr. Adalberto Miranda de Oliveira Filho encontra-se prejudicado por perda de objeto, em razão do falecimento do ex-servidor em 5/5/2018.
34.	Em razão do exposto e tendo em vista as análises realizadas no ato de concessão de aposentadoria de Antônio Guilherme de Queiroga Cavalcanti, esta Unidade Técnica considera que o ato em tela pode receber a chancela de legalidade e o registro por esta Egrégia Corte, uma vez que foram excluídas dos proventos do servidor as rubricas relativas a decisões judiciais (gratificação 33% e URP) . 
35.	Em razão do exposto e tendo em vista as análises realizadas no ato de concessão de aposentadoria de Ana Maria Costa Wanderley, esta Unidade Técnica considera que o ato em tela está ilegal, em razão do pagamento da gratificação de 33%, com base no Decreto-lei 2.374/1987, sem considerar a absorção da mesma pela Lei 7.923/1989.
36.	Ressalta-se que, como a mesma ilegalidade já havia sido constatada em ato anterior da interessada, por meio do Acórdão 4973/2008-TCU-Segunda Câmara, Ministro-Relator Raimundo Carrero, publicado em 11/11/2008, não cabe no presente caso a aplicação da Súmula TCU 106, dispensando-se o ressarcimento das quantias indevidamente recebidas de boa-fé.
37.	Em razão do exposto e tendo em vista as análises realizadas no ato de concessão de aposentadoria de Ana Maria Maramaldo Nunes, esta Unidade Técnica considera que o ato em tela pode receber a chancela de legalidade e o registro por esta Egrégia Corte, uma vez que na ação judicial transitada em julgado 1998.37.00.0001174-8 reconheceu-se que a função de orientador de aprendizagem da Fundação Roquette Pinto era função de magistério. 
PROPOSTA DE ENCAMINHAMENTO
38.	Ante o exposto, conforme o preceituado no artigo 71, inciso III, da Constituição Federal de 1.988; c/c os artigos. 1º, inciso V, e 39, inciso II, da Lei nº 8.443/1992, c/c os artigos 1º, inciso VIII, 260, §§ 1º e 4º, do Regimento Interno/TCU, e tomando por base as informações prestadas pelo órgão de controle interno e as verificações feitas pela unidade técnica, na forma prevista no artigo 260, caput, do referido Regimento, propõe-se: 
a) considerar prejudicado por perda de objeto o exame do mérito do ato de concessão de aposentadoria de Adalberto Miranda de Oliveira Filho (CPF XXX.237.204-XX) ;
b) considerar legais os atos de concessão de aposentadoria de Antônio Guilherme de Queiroga Cavalcanti (CPF XXX.425.284-XX) e Ana Maria Maramaldo Nunes (CPF XXX.570.373-XX) , ressalvando, quanto ao ato de Ana Maria Maramaldo Nunes, que, na ação judicial transitada em julgado 1998.37.00.0001174-8, reconheceu-se que a função de orientador de aprendizagem da Fundação Roquette Pinto era função de magistério;
c) considerar ilegal e negar o registro do ato de concessão de aposentadoria de Ana Maria Costa Wanderley (CPF XXX.541.884-XX) , em razão da incorporação da gratificação de 33%;
d) determinar ao Departamento de Órgãos Extintos e de Gestão de Folha de Pagamento que adote medidas para:
         d.1) no prazo de quinze dias, fazer cessar o pagamento decorrente do ato impugnado por esta Corte de Contas, sob pena de responsabilidade solidária da autoridade administrativa omissa, nos termos do art. 262 do Regimento Interno/TCU;
	d.2) no prazo de trinta dias, emita novo ato, livre da irregularidade apontada, e o submeta ao TCU pelo Sistema e-Pessoal, nos termos dos arts. 262, § 2º, do Regimento Interno desta Corte e 19, § 3º, da Instrução Normativa TCU 78/2018;
	d.3) com base no artigo 46, da Lei 8.112/1990, promova o ressarcimento ao erário das quantias pagas à servidora Ana Maria Costa Wanderley a título de gratificação de 33%, após a ciência do Acórdão 4973/2008-TCU-Segunda Câmara, Ministro-Relator Raimundo Carrero;
   	d.4) dar ciência, no prazo de 15 (quinze) dias, do inteiro teor desta deliberação à interessada, alertando-a de que o efeito suspensivo proveniente da interposição de eventuais recursos junto ao TCU não a exime da devolução dos valores percebidos indevidamente após a respectiva notificação, caso esses não sejam providos; e
           d.5) encaminhar ao Tribunal, no prazo de 30 (trinta) dias contados da ciência da decisão, documento apto a comprovar que a interessada tomou conhecimento do acórdão.”
	É o relatório

Mário de Andrade Macieira (OAB/MA 4.217) e outros representando Ana Maria Maramaldo Nunes.

Procurador Rodrigo Medeiros de Lima.

APOSENTADORIAS. UM ATO PREJUDICADO POR PERDA DE OBJETO. LEGALIDADE DE DOIS ATOS. REGISTRO. ILEGALIDADE DO ATO RESTANTE, COM NEGATIVA DE REGISTRO. DETERMINAÇÕES.

APOSENTADORIA (APOS)

Secretaria de Fiscalização de Pessoal (Sefip).

Estão em apreciação os atos de concessão de aposentadoria a Adalberto Miranda de Oliveira Filho, Antônio Guilherme de Queiroga Cavalcanti, Ana Maria Maramaldo Nunes e a Ana Maria Costa Wanderley, ex-servidores do Departamento de Órgãos Extintos e de Gestão de Folha de Pagamento.	
Os atos foram submetidos à apreciação do TCU para fim de registro por intermédio do Sistema de Apreciação e Registro de Atos de Admissão e Concessões, na forma dos arts. 2º, caput e incisos I a VI, e 4º, caput, da Instrução Normativa TCU 78/2018.
Tendo constatado que o ex-servidor Adalberto Miranda de Oliveira Filho faleceu em 5/5/2018, anuo à proposta da Secretaria de Fiscalização de Pessoal - Sefip para que se considere que o exame do mérito do ato de aposentadoria seja considerado prejudicado por perda de objeto.
Com referência a Antônio Guilherme de Queiroga Cavalcanti, a unidade instrutiva constatou que o novo ato de concessão inicial não mais apresenta o pagamento de decisões judiciais consideradas ilegais por esta Corte de Contas por meio do Acórdão 4973/2008-TCU-Segunda Câmara, de relatoria do ministro Raimundo Carreiro, podendo, portanto, ser considerado legal.
No caso de Ana Maria Maramaldo Nunes, esclareço que está em exame a alteração de sua aposentadoria – originalmente considerada legal por meio do Acórdão 401/2003-TCU-Primeira Câmara –, com a integralização de proventos em razão da equivalência do cargo de orientador de aprendizagem com o de professor, atribuindo-se, como fundamento legal da aposentadoria, regra específica para o magistério, que requer 25 anos de tempo de serviço. 
Para essa avaliação, a Sefip diligenciou à unidade jurisdicionada para obtenção de documentos e realizou a audiência da ex-servidora, para que se manifestasse a respeito das irregularidades constatadas – acumulação ilegal dos cargos de professor e de orientador educacional e tempo insuficiente para a aposentação, devido à conversão de aposentadoria proporcional de orientador educacional em especial de professor. 
Considerando que ação judicial transitada em julgado na 5ª Vara Federal da Seção Judiciária do Maranhão – da qual a ex-servidora fazia parte e que foi confirmada pelo Tribunal Regional Federal da 1ª Região – reconheceu a função de orientador de aprendizagem da Fundação Roquette Pinto como função de magistério; que esta Corte de Contas, por meio do Acórdão 6851/2017-TCU-Primeira Câmara, de relatoria do ministro Walton Alencar Rodrigues, entendeu ser possível considerar o tempo de orientador de aprendizagem como de magistério; e considerando, ainda, que a Sefip verificou ter a servidora comprovado mais de 26 anos com fins de aposentadoria, acompanho a proposta da unidade instrutiva quanto a considerar legal o ato de alteração de aposentadoria da servidora Ana Maria Maramaldo Nunes.
No que tange a Ana Maria Costa Wanderley, esclareço que, em 2008, seu ato de concessão de aposentadoria inicial foi considerado ilegal por este Tribunal – Acórdão 4973/2008-TCU-Segunda Câmara – em razão da incorporação de gratificação de 33%. Na nova concessão, ora em análise, a Sefip constatou que a ilegalidade persiste; em razão disso, a ex-servidora foi chamada em oitiva.
Em sua defesa, a Ana Maria apresentou os seguintes argumentos: decadência administrativa; efeito suspensivo; princípios do direito adquirido, da segurança jurídica, da irredutibilidade de vencimentos e da boa-fé. Passo a analisá-los.
A Súmula TCU 278/2012 determina que, no caso de atos de aposentadoria – que são atos complexos –, os prazos decadenciais somente começam a fluir a partir de seu aperfeiçoamento com a decisão desta Corte. Esse não é o caso do ato ora em exame, o qual ainda está pendente de julgamento. 
A ausência de decisão do TCU também impede o acolhimento do pedido de efeito suspensivo por ela solicitado e impossibilita que os princípios do direito adquirido e da segurança jurídica socorram a ex-servidora. Como já declarei, tendo esses atos natureza precária, somente após o efetivo julgamento e o consequente registro por este Tribunal, alcança-se o aperfeiçoamento e a definitividade do ato.
A interessada alega, igualmente, que a supressão da gratificação de 33% afrontaria o princípio da irredutibilidade de vencimentos. Relembro à ex-servidora, entretanto, que esse princípio somente se aplica a pagamentos legais, o que não ocorre no caso em análise.
Por fim, no que tange à boa-fé, tendo em vista que a unidade jurisdicionada e a ex-servidora tinham conhecimento da irregularidade do pagamento da parcela em questão desde a prolação do mencionado Acórdão 4973/2008-TCU-Segunda Câmara, não há que se falar na aplicação da Súmula TCU 106, a qual dispensa o ressarcimento de quantias indevidamente recebidas de boa-fé.
Assim, proponho que o ato de aposentadoria de Ana Maria Costa Wanderley seja considerado ilegal, sendo-lhe negado registro, e que se determine ao Departamento de Órgãos Extintos e de Gestão de Folha de Pagamento que promova o ressarcimento ao erário das quantias pagas à ex-servidora a título de gratificação de 33% após a ciência do Acórdão 4973/2008-TCU-Segunda Câmara.
	Ante o exposto, VOTO por que seja aprovada a minuta de deliberação que submeto a este Colegiado. 
TCU, Sala das Sessões Ministro Luciano Brandão Alves de Souza, em 27 de agosto de 2019.
ANA ARRAES 
Relatora